臺灣高等法院臺中分院刑事判決　　　　　96年度上訴字第56號
上　訴　人
即　被　告　乙○○
上列上訴人因偽造文書等案件，不服臺灣臺中地方法院95年度訴
字第2937號中華民國95年11月13日第一審判決（起訴案號：臺灣
臺中地方法院檢察署95年度偵刑字第9757號），提起上訴，本院
判決如下：
    主  文
上訴駁回。
    事  實
一、乙○○前曾於民國九十年間因竊盜案件，經法院判處有期徒
    刑三月確定，於九十年十月十七日易科罰金執行完畢。詎仍
    不知悔改，因積欠信用卡卡債及投資玩具生意，入不敷出，
    遂基於利用電腦設備詐欺及行使變造私文書之概括犯意，利
    用其任職第七商業銀行營業部（下簡稱第七商銀）外務員之
    機會，明知其所服務之客戶丙○○係宏茆有限公司（下簡稱
    宏茆公司）之實際負責人，並以其本人名義、宏茆公司代表
    人張浤彰及子張浤彰個人名義，分別於第七商銀開設000
    000000000號（下簡稱丙○○帳戶）、00000
    0000000號（下簡稱宏茆公司帳戶）、000000
    000000號（下簡稱張浤彰帳戶）等帳戶，作為宏茆公
    司資金出入之帳戶使用，且知悉丙○○平日較少留意上開帳
    戶內之資金流向。
  (一)乙○○遂利用丙○○於九十四年十一月十七日欲變更丙○○
    及張浤彰上開帳戶電話語音服務之機會，當日將第七商銀之
    電話語音服務（申請、變更、終止使用）約定書送往丙○○
    處，由丙○○提供欲將丙○○帳戶及張浤彰帳戶內款項轉入
    其他金融機構帳戶之名稱後，丙○○在其帳戶之電話語音（
    申請、變更、終止使用）約定書上「申請人」欄簽名，乙○
    ○並徵得丙○○及授權蓋用張浤彰之印章後，乙○○當場在
    申請人欄蓋用「丙○○」及「張浤彰」之印章，嗣將印章交
    還丙○○，餘則由丙○○授權乙○○填寫（包含張浤彰簽名
    部分）。乙○○取回經丙○○及張浤彰授權蓋印之電話語音
    服務（申請、變更、終止使用）約定書後，隨即返回第七商
    業銀行，在其辦公室內，為掩人耳目，遂擅自將該二份約定
    書上之「轉入帳號」，在同一時地，增加其不知情之祖父林
    大乘設於第七商銀之帳號「0000000000000號
    」（下簡稱林大乘帳戶）及戶名「林大乘」，偽填於上開文
    書之「轉入帳號」內，予以變造，並於丙○○概括授權後於
    以張浤彰帳戶名義申請之電話語音（申請、變更、終止使用
    ）約定書上「申請人」欄後代為書寫「張浤彰」署押一枚，
    以示丙○○及張浤彰授權同意將其上開帳戶內之款項轉入林
    大乘帳戶內。乙○○增列林大乘帳戶資料於變造上開私文書
    完畢後，同日即依內部公司流程，將該資料送往承辦該業務
    之櫃員何佳玲將上開不實事項載入電腦內（主管張智哲）而
    持以行使，不知情之何佳玲、張智哲遂依流程將乙○○所帶
    回之丙○○、張浤彰資料予以存檔以利控管，足以生損害於
    丙○○、張浤彰本人、第七商銀對於辦理存款業務、電話語
    音服務之正確性。乙○○見其策略成功後，隨即自九十四年
    十二月十二日起至九十五年四月二十日止，在其上開辦公室
    內，佯以丙○○名義，使用電話語音系統，以不正方法，輸
    入第七商銀之該分行單位、科目代號０二、四一號、及轉帳
    等指令之不正指令於電腦內，先後七０次陸續將丙○○帳戶
    內款項，轉出三百七十四萬六千六百八十八元至林大乘帳戶
    內，以此製作丙○○與林大乘之財產權得喪及變更紀錄；復
    自九十四年十一月二十九日起至九十五年四月二十日止，以
    同上開方法，佯以張浤彰名義，將不正指令輸入電腦內，先
    後一０九次陸續將張浤彰帳戶內款項，轉出七百二十萬二千
    四百七十九元至林大乘帳戶內，以此製作張浤彰與林大乘之
    財產權得喪及變更紀錄。
  (二)期間，乙○○見犯行未遭發覺，食髓知味，遂利用九十五年
    一月三日，丙○○復欲以宏茆公司帳戶辦理電話語音服務之
    機會，以同上開手法，當日將第七商銀之電話語音服務（申
    請、變更、終止使用）約定書送往丙○○處，由丙○○提供
    欲將宏茆公司、代表人張浤彰帳戶轉入其他金融機構帳戶之
    名稱後，乙○○徵得丙○○同意（業已事先獲得宏茆公司、
    張浤彰之授權）後蓋用宏茆公司、代表人張浤彰印章後，乙
    ○○當場在申請人欄蓋用「宏茆公司」及「張浤彰」之印章
    ，嗣將印章交還丙○○，餘則由丙○○概括授權乙○○辦理
    。乙○○於取回該電話語音服務（申請、變更、終止使用）
    約定書後，隨即返回第七商業銀行，在其辦公室內，遂擅自
    將該約定書上之「轉入帳號」，在同一時地，填寫林大乘帳
    戶號碼及名稱，偽填於上開文書之「轉入帳號」內，予以變
    造，並於事先徵得丙○○同意後，於以宏茆公司、代表人張
    浤彰帳戶名義申請之電話語音（申請、變更、終止使用）約
    定書上「申請人」欄後代為填寫「張浤彰」署押一枚，以示
    宏茆公司、代表人張浤彰授權同意將其上開帳戶內之款項轉
    入林大乘帳戶內。乙○○增列林大乘帳戶資料於變造上開私
    文書完畢後，同日即依內部流程將該資料送往承辦該業務之
    櫃員何佳玲將上開不實事項載入電腦內（主管羅弘毅）而持
    以行使，不知情之何佳玲、羅弘毅遂依程序將乙○○所帶回
    之宏茆公司、代表人張浤彰資料予以存檔以利控管，足以生
    損害於宏茆公司、代表人張浤彰、第七商銀對於辦理存款業
    務、電話語音服務之正確性。乙○○隨即自九十五年一月六
    日起至九十五年四月十日止，同上開方法，佯以宏茆公司、
    代表人張浤彰之名義，以不正方法，將不正指令輸入電腦內
    ，先後八次陸續將宏茆公司帳戶內款項，轉出七十萬四千四
    百七十三元至林大乘帳戶內，以此製作宏茆公司與林大乘之
    財產權得喪及變更紀錄。
  (三)乙○○於順利將丙○○、張浤彰、宏茆公司帳戶內款項轉至
    林大乘帳戶內，總計一千一百六十五萬三千六百四十元後，
    不定時地自林大乘帳戶內自行提領現金或將其款項轉出於自
    己設於第七商銀之帳戶內，供其償還信用卡債務及自行經營
    玩具買賣之使用。嗣於九十五年四月二十一日丙○○察覺其
    資金異常，向第七商銀營業部經理劉宜雄詢問後，經劉宜雄
    進行調查後始悉乙○○上開犯行。
二、案經丙○○訴由臺中市警察局第一分局報請臺灣臺中地方法
    院檢察署檢察官偵查起訴。
    理    由
一、本件證人丙○○、劉宜雄所為之下列警詢筆錄內容，及證人
    呂健弘所為之下列書面陳述，業經本院審理時予以提示並告
    以要旨，且各經檢察官及被告等人表示意見，當事人均未於
    言詞辯論終結前對該等筆錄內容異議，本院審酌上開筆錄作
    成時，較無人情施壓或干擾，亦無不當取供之情形，認為以
    之作為本案之證據亦屬適當，依刑事訴訟法第一百五十九條
    之五第二項規定，其於警詢中之證言自具有證據能力。又證
    人丙○○、劉宜雄所為之下列偵查所為之陳述，其未曾提及
    檢察官在偵查時有不法取供之情形，亦查無上開供述有顯不
    可信之情況，依刑事訴訟法第一百五十九條之一第二項規定
    ，其於偵查中之證言自均具有證據能力。
二、訊據被告乙○○坦承上開犯罪事實不諱，核與證人丙○○、
    證人即第七商銀營業部經理劉宜雄於警詢、及偵查中結證情
    節相符，復有林大乘第七商銀活儲明細、丙○○第七商銀活
    儲明細、張浤彰第七商銀活儲明細、宏茆有限公司、代表人
    張浤彰第七商銀活儲明細、第七商銀電話語音服務（申請、
    變更、終止使用）約定書等件附卷及林大乘第七商銀活儲存
    摺一本、被告第七商銀活儲存摺二本扣案可資佐證，足見被
    告自白確與事實相符。本件事證業臻明確，被告犯行至堪認
    定。
三、被告雖辯稱：其有精神疾病強迫症，不能控制其購物之行為
    云云，並提出其在呂健弘精神科診所診斷書為證，但查：被
    告係於九十三年十一月十九日至上開診所初次門診，主訴有
    無法控制之購物，並有情緒困擾、衝動，負向思考、沮喪、
    挫折忍受力差、自制力差，有自殺意念等，但初診後未再回
    診治療，直到九十六年一月二十三日再度因同樣問題來就診
    等情，有上開診所九十六年三月十二日寄達之信函及隨附之
    診療紀錄可稽（見本院卷第八八至九０頁），可見被告雖曾
    於九十三年十一月十九日至上開診所初次門診，但該診療紀
    錄所載均係被告自己陳述（主訴）之病症，被告亦自認無礙
    而未再回診，至本件案發後之九十六年一月二十三日才再度
    就診，而被告於偵查及原審，亦未曾提及其有足以影響其行
    為之精神上疾病，被告行文當時是否受到精神疾病干擾，已
    有可疑，且被告經送請行政院國軍退除役官兵輔導委員會台
    中榮民總醫院精神鑑定結果，雖認被告可能罹患衝動控制疾
    患，其情緒調節亦有困難，但認其行為當時，並未有精神病
    症狀的干擾，其整體知覺、理會、及判斷作用也沒有明顯缺
    損，依精神鑑定原則，其案發時精神狀況未達「心神喪失」
    或「精神耗弱」的程度，有該院九十六年五月四日中榮醫企
    字第0960006020號函附精神鑑定報告書在卷可按（見本院卷
    第九六至九八頁），堪認被告上開犯行當時，並無因精神障
    礙或其他心智缺陷，致不能辨識其行為違法或欠缺辨識其行
    為之能力，或其辨識能力顯著減低之情形，不能以此而為有
    利被告之認定。另被告辯稱：是發後已將所購買之玩具貨物
    交給第七商銀拍賣抵債，是第七商銀遲誤拍賣期間，才使該
    貨物價值減低云云，然本件被害人第七商銀係在被告為上開
    犯行時已造成損害，其事後以貨物抵債，僅係減少被害人之
    損害而已，且拍賣本即費時費力，被告之犯行造成被害人困
    擾，卻又以此指摘被害人遲誤拍賣，其心態顯屬可議，此部
    分亦難以作為有利被告之認定。
四、被告行為後，刑法於九十四年二月二日修正公布，自九十五
    年七月一日起施行，修正後刑法第二條第一項規定：「行為
    後法律有變更者，適用行為時之法律。但行為後之法律有利
    於行為人者，適用最有利於行為人之法律。」茲就本件罪刑
    有關之連續犯、牽連犯、累犯等問題，比較新舊法如下：
  (一)現行刑法已刪除第五十六條連續犯、第五十五條牽連犯之規
    定，此刪除雖非犯罪構成要件之變更，然顯已影響刑罰之法
    律效果，仍屬法律有變更。經比較刑法修正前後關於得否成
    立連續犯、牽連犯之情形，應以修正前刑法較有利於被告。
  (二)刑法第四十七條關於累犯之規定，由原條文：「受有期徒刑
    之執行完畢，或受無期徒刑或有期徒刑一部之執行而赦免後
    ，五年以內再犯有期徒刑以上之罪者，為累犯，加重本刑至
    二分之一。」修正為第一項：「受徒刑之執行完畢，或一部
    之執行而赦免後，五年以內故意再犯有期徒刑以上之罪者，
    為累犯，加重本刑至二分之一。」並增列第二項：「第九十
    八條第二項關於因強制工作而免其刑之執行者，於受強制工
    作處分之執行完畢或一部之執行而免除後，五年以內故意再
    犯有期徒刑以上之罪者，以累犯論。」被告於事實欄所載前
    案徒刑執行完畢後，五年以內故意再犯本件有期徒刑以上之
    罪，不論依修正前刑法第四十七條規定或修正後刑法第四十
    七條第一項規定，均構成累犯，修正後之規定並未較有利，
    應適用行為時之修正前規定。
五、核被告所為，係犯刑法第二百十條、第二百十六條之變造私
    文書及行使罪、第三百三十九條之三第一項之以不正指令輸
    入電腦之詐欺罪。公訴人認被告前者涉犯行使業務上登載不
    實文書罪嫌，容有誤會，起訴法條應予變更。被告變造私文
    書後進而持以行使，其變造之低度行為應為嗣後行使之高度
    行為所吸收，不另論罪。被告先後多次行使變造私文書、以
    不正指令輸入電腦之詐欺罪，各時間緊接，手段相同，所犯
    各基本構成要件復相同，顯各係基於概括犯意反覆為之，各
    為連續犯，依修正前刑法第五十六條規定各論以一罪。至其
    所犯前開二罪具有方法與目的之牽連關係，依修正前刑法第
    五十五條規定從一重之以不正指令輸入電腦之詐欺罪處斷。
    又被告前曾於九十年間因竊盜案件，經法院判處有期徒刑三
　　月確定，於九十年十月十七日易科罰金執行完畢等節，有臺
　  灣高等法院被告前案紀錄表一紙在卷可徵，茲於五年以內再
    故意犯本件有期徒刑以上之罪，依修正前之刑法第四十七條
    ，論以累犯，並依法遞加重其刑。原審依上開事證，在起訴
    事實同一之範圍內，依刑事訴訟法第三百條變更起訴法條，
    並適用刑法第二條第一項前段、修正前第五十六條、第三百
　　三十九條之三第一項、第二百十六條、第二百十條，修正前
　  第五十五條、修正前第四十七條，並審酌被告身為第七商銀
    之外務員，本當克盡職責盡力替告訴人服務，成為告訴人與
    第七商銀業務之最佳橋樑，竟利用告訴人信任委其辦理電話
    語音服務之機會，擅自將告訴人及其子、宏茆公司帳戶內款
    項逐一轉出，金額達一千一百六十五萬三千六百四十元之巨
    ，導致告訴人損失慘重，嗣經由第七商銀賠償告訴人全額損
    失，惟第七商銀雖拍賣被告所有之玩具仍僅受償三百八十四
    萬元，尚損失六、七百萬元，被告復無法進一步償還款項，
    及審以上開犯行所生危害、犯後直承犯行之態度等一切情狀
    ，量處如原審判決主文所示之刑，經核原審認事用法均無不
    合，量刑亦屬妥適，被告以原審量刑過重為由上訴，為無理
    由，應予駁回。
據上論斷，應依刑事訴訟法第三百六十八條，判決如主文。
本案經檢察官甲○○到庭執行職務。
中　　華　　民　　國　　96　　年　　6 　　月　　12　　日
            刑事第九庭  審判長法　官　陳  筱  珮
                              法　官　趙  春  碧
                              法　官　余  仕  明
上列正本證明與原本無異。
如不服本判決應於收受送達後十日內向本院提出上訴書狀，其未
敘述上訴之理由者並得於提起上訴後十日內向本院補提理由書（
均須按他造當事人之人數附繕本）。
                              書記官  林  玉  惠
中　　華　　民　　國　　96　　年　　6 　　月　　13  　日
